【裁判字號】    97,台上,2093
【裁判日期】    971008
【裁判案由】    返還保證金等
【裁判全文】
最高法院民事判決            九十七年度台上字第二０九三號
上  訴  人  甲○○
訴訟代理人  洪堯欽律師
            劉健右律師
            林政憲律師
被 上訴 人  星創科技股份有限公司
兼  法  定
代  理  人  丙○○
被 上訴 人  乙○○○○○○ ○○○○○○○○○○
.
法定代理人  丙○○
共      同
訴訟代理人  宋天祥律師
            朱百強律師
            吳雅筠律師
            郭睦萱律師
上列當事人間請求返還保證金等事件，上訴人對於中華民國九十
七年二月二十日台灣高等法院第二審判決（九十五年度重上字第
三五一號），提起上訴，本院判決如下：
    主  文
原判決關於駁回(一)本訴命上訴人給付被上訴人丙○○新台幣九千
六百三十萬元本息及反訴部分之上訴；(二)上訴人追加之反訴，暨
各該訴訟費用部分廢棄，發回台灣高等法院。
其他上訴駁回。
第三審訴訟費用，關於駁回其他上訴部分，由上訴人負擔。
    理  由
本件被上訴人星創科技股份有限公司（下稱星創科技公司）、丙
○○主張：上訴人為麗源建設股份有限公司（下稱麗源公司）股
東，其以地主身分與麗源公司合建，共同出售「麗寶科技總部」
房屋二戶及車位二十個，總價金新台幣（下同）一億五千一百二
十五萬元予星創科技公司，折讓裝潢費一千七百五十五萬元後，
價金為一億三千三百七十萬元。星創科技公司依約於民國九十一
年三月六日、同年九月二十五日匯款五千八百七十萬元、八千五
百萬元予上訴人，其中多匯一千萬元，乃因星創科技公司向慶豐
銀行貸款一千萬元清償期申請展延，該銀行要求增加有還款能力
者為連帶保證人，上訴人同意為連帶保證人，並簽付面額一千萬
元本票予銀行，而具有風險，要求星創科技公司於房地抵押貸款
核撥時多匯一千萬元作為擔保，該公司乃依約多匯一千萬元予上
訴人作為保證金，嗣該貸款已清償完畢，上訴人僅代償四十二萬
六千六百六十八元，其簽付本票之保證責任已解消，即無法律上
原因持該剩餘九百五十七萬三千三百三十二元之保證金，依民法
第一百七十九條之規定，自應返還。又上訴人於九十一年二月四
日與丙○○簽訂投資合作協議書（下稱第一份協議書），以一億
六千萬元之價款，向丙○○購買占乙○○○○○○ ○○○○○○○○○○（Cayman
）lnc.（下稱星創開曼公司）總股數百分之十，計三百三十二萬
六千一百九十八股，丙○○於翌日報請該公司董事會同意，將上
訴人持股列於股東名冊上，成為該公司之股東，上訴人並行使股
東之權利，出席該公司之股東會，而上訴人僅給付丙○○股款六
千三百七十萬元，尚欠九千六百三十萬元未付，屢經催討，均置
之不理等情，爰依民法第一百七十九條及第一份協議書之法律關
係，求為命上訴人返還星創科技公司九百五十七萬三千三百三十
二元，並給付丙○○九千六百三十萬元，均加付法定遲延利息之
判決。
上訴人則以：第一份協議書之內容不明確，且伊無意向丙○○購
買股權，應屬未合法成立；又丙○○詐稱星創科技公司為星創開
曼公司轉投資公司，欲投資該公司，僅能以投資星創開曼公司控
股方式進行，伊乃與丙○○代表星創開曼公司簽訂投資合作協議
書（下稱第二份協議書），向該公司認購增資後百分之三十計一
千四百十七萬五千五百九十三股，縱認第一份協議書有效，亦經
雙方合意解除已不存在，即使未經合意解除，伊亦得主張受詐欺
而撤銷。且該買賣之標的，係星創開曼公司未經認許之外國公司
在我國境內發行之股份，亦屬自始無效，丙○○應負出賣人之權
利瑕疵擔保責任，伊得主張解除契約，其依第一份協議書之法律
請求伊給付股款，即屬無據；又星創科技公司匯予伊一千萬元，
乃因伊對股價不滿意，星創開曼公司同意降價為每股五元，而匯
還之溢付款，並非保證金，該公司請求伊返還，亦無理由等語，
資為抗辯。並於第一審主張：伊依第二份協議書先後匯款三千八
百五十萬元予星創科技公司，連同依第一份協議書已付六千三百
七十萬元，共計一億零二百二十萬元。惟第二份協議書未約定認
購價格而未成立，且星創開曼公司為未經認許之外國公司在我國
境內發行新股，違反公司法第三百七十一條第二項、第三百七十
七條準用第十九條第二項之規定，應屬無效。縱非自始無效，亦
因股價偏高，雙方達成協議每股降為五元，以伊認購一千四百十
七萬五千五百九十三股計算，總金額為七千零八十七萬七千九百
六十五元，伊已溢付三千一百三十二萬二千零三十五元。嗣伊發
現星創科技公司並非星創開曼公司轉投資公司，又丙○○所稱已
獲康柏電腦公司簽約成為星創科技公司發明軟體之代理商，及獲
得警政署所屬機關之合約云云，均屬虛偽，且向星創科技公司查
閱歷次股東會議紀錄及增資股款之帳冊，竟遭拒絕，始知受騙，
伊乃致函撤銷該第二份協議書。是伊依第一份協議書支付星創科
技公司之六千三百七十萬元，及依第二份協議書支付星創開曼公
司（由星創科技公司代收）之三千八百五十萬元，即無法律上之
原因，則伊依第一份協議書已付之六千三百七十萬元，連同代星
創科技公司償還銀行貸款四十二萬六千六百六十八元及以張忠權
名義代償該公司之銀行貸款四百十三萬七千三百十五元，扣除匯
還溢付一千萬元，其餘五千八百二十六萬三千九百八十三元，自
得依民法第一百十三條、第一百七十九條、第一百八十四條、第
一百九十七條、第二百五十九條等規定，請求丙○○與星創科技
公司返還；依第二份協議書所付之三千八百五十萬元，亦得請求
丙○○及星創開曼公司返還。又依民法第一百八十四條、第一百
八十五條、公司法第二十三條等規定，丙○○應分別與星創科技
公司、星創開曼公司負連帶給付責任，即使非連帶債務，亦構成
不真正連帶債務等情，提起反訴，先位、備位聲明，求為命丙○
○、星創科技公司連帶給付，或不真正連帶給付，詳如原判決反
訴部分聲明所示之判決（超過上開金額之請求，業經第一審判決
上訴人敗訴，未據其聲明不服，已告確定；上訴人於原審追加星
創開曼公司為被告，先位、備位聲明求為命被上訴人連帶給付，
或不真正連帶給付，詳如原判決反訴部分聲明所示）。
原審以：(一)本訴部分：丙○○主張上訴人向伊購買星創開曼公司
之股份，簽訂第一份協議書，尚欠九千六百三十萬元未付之事實
，業據其提出第一份協議書可證。而上訴人確於九十一年二月四
日與丙○○簽訂第一份協議書，當日依約定交付面額五百萬元之
支票乙紙予丙○○，有丙○○簽立收據乙紙可按；證人張忠權亦
證稱該紙支票係投資款，足見上訴人依該協議書之約定支付價款
，至為明確。又上訴人於九十一年二月二十五日分三次匯五千八
百七十萬元至星創科技公司在第一銀行帳戶繳交股款，為上訴人
所不爭執。如上訴人未與丙○○成立契約，當不致依約交付該紙
支票。該協議書第一條雖未言明所稱「丙方（星創開曼公司）股
東」究屬何人，惟丙○○係星創開曼公司之股東，如上訴人非向
丙○○購買該公司之股份，不致依約出具以丙○○為受款人之支
票。是丙○○主張伊與上訴人成立該協議書之股份買賣，即可採
信。又查，該協議書第三條既約定剩餘價款委由星創科技公司逕
自貸款銀行匯入之款項中扣除並代收之，則該尾款並非屬於星創
科技公司取得。且上訴人於第二審始主張該契約自始未合意，其
標的之權利不存在，出賣人應負權利瑕庛擔保責任，亦得解除契
約，或受詐欺撤銷其意思表示云云，已違反民事訴訟法第四百四
十七條第一項之規定，且已逾一年除斥期間，即難准許。又第一
份協議書及第二份協議書之當事人並不相同，第二份協議書並無
隻字片語提及第一份協議書，更未言及解除第一份協議書，以上
訴人在商場上經驗，何以未於第二份協議書中註明或另以書面表
明合意解除，顯違常理。上訴人雖舉第一次協議書之見證人張忠
權為證，然於第二份協議書簽訂時並不在場，當不能證明雙方已
合意解除第一份協議書。而上訴人於九十一年五月九日以系爭股
份轉讓書受讓丙○○持有股數中之十八萬五千五百九十三股，連
同丙○○依第一份協議書轉讓予上訴人之三百三十二萬六千一百
九十八股，及九十一年四月九日星創開曼公司董事會決議同意上
訴人認購之一千零六十六萬三千八百零二股，即第二份協議書所
載之一千四百十七萬五千五百九十三股，亦有星創開曼公司董事
會議事錄及香港Portcullis Trust Net公司證明之股東登記簿可
稽，且為兩造所不爭，是上訴人辯稱第一份協議書業已合意解除
，並非可採。且星創科技公司向麗源公司購買房屋簽訂買賣合約
書，與第一份協議書之股份買賣雖同時為之，但二者當事人不同
，並非買賣雙方互負對待關係之債務。至於該協議書第三條就剩
餘價款之給付方式，係雙方就彼此所負債務之簡易清算約定而已
，尚難遽此認二者間有對待給付之關係。上訴人以丙○○未促使
星創科技公司依約購置房屋之數量為由，主張同時履行抗辯，亦
無可取。綜上，第一份協議書既屬有效，且買賣價款為一億六千
萬元，上訴人已付六千三百七十萬元，為丙○○及上訴人所不爭
，則丙○○請求上訴人給付尾款九千六百三十萬元，即屬有據。
其次，星創科技公司於九十一年二月四日向上訴人與麗源公司購
買合建之房屋、車位，折讓後，價金為一億三千三百七十萬元，
於同年九月二十五日匯八千五百萬元予上訴人，其中七千五百萬
元為購屋尾款，多匯一千萬元等情，為兩造所不爭，且有存摺影
本可稽。上訴人雖辯稱該一千萬元係星創開曼公司償還溢收之認
股款云云，然上訴人於九十一年四月一日簽訂第二份協議書之前
，依第一份協議書支付予星創科技公司之金額，尚不足其買賣股
價款，並無溢付，嗣後匯款三千八百五十萬元係支付予星創開曼
公司，且對股價不滿，雙方協商降價為每股五元，則上訴人依系
爭股份認購書，或星創開曼公司同意認購，加上系爭股份轉讓書
所載之股份，以每股五元計算，已逾三千八百五十萬元，該公司
亦未溢收股款。是上訴人辯稱該一千萬元係星創開曼公司溢收之
認股款云云，自非可採。上訴人另稱如該一千萬元係伊擔任連帶
保證人之保證金，不如直接清償銀行即可云云，惟查金融機構貸
款者，即使有清償之資力，乃因將來可能增貸等諸種因素而不直
接清償，仍保留債務，非無可能，尚難遽此即認該款係星創科技
公司溢收之認股款。又星創科技公司向慶豐銀行之貸款，展期清
償，增加上訴人為連帶保證人乙節，既為上訴人所不爭執，且未
舉證其上述所辯屬實，則星創科技公司主張係因該公司向慶豐銀
行貸款一千萬元申請展期清償，請求上訴人為連帶保證人，其依
上訴人要求於購屋抵押貸款撥款時多匯一千萬元作為擔保等語，
即屬可採。再星創科技公司向慶豐銀行貸款，上訴人為連帶保證
人之後，該貸款已清償完畢，上訴人代償四十二萬六千六百六十
八元等情，為兩造所不爭，則星創科技公司多匯一千萬元予上訴
人作為擔保之保證金，扣除其代償四十二萬六千六百六十八元，
上訴人對所持其餘九百五十七萬三千三百三十二元之法律上原因
已不存在，依民法第一百七十九條之規定，即應返還。從而，丙
○○依第一份協議書之法律關係，請求上訴人給付尾款九千六百
三十萬元；星創科技公司依不當得利之法律關係，請求上訴人返
還剩餘之保證金九百五十七萬三千三百三十二元，並均加付自起
訴狀繕本送達翌日即九十三年二月十四日起算之法定遲延利息，
核屬有據，應予准許。(二)反訴及追加之訴部分：上訴人主張其與
丙○○簽訂第一份協議書未合法成立，或合意解除、行使權利瑕
疵擔保之解除權及詐欺撤銷，該協議已不存在等事實既不可採，
則上訴人依不當得利、侵權行為及債務不履行損害賠償等法律關
係，請求星創科技公司返還已付之六千三百七十萬元及代償銀行
貸款四百五十六萬三千九百八十三元，扣除該公司匯還一千萬元
，其餘五千八百二十六萬三千九百八十三元本息，即屬無據，難
以准許。又查，星創開曼公司為未經我國認許之外國法人，在我
國境內與上訴人簽訂第二份協議書、系爭股份認購書及系爭股份
轉讓書等法律行為，並非無效。該公司對上訴人既不負無效法律
行為之回復原狀義務，丙○○自不負連帶責任。再上訴人於第二
審始主張受詐欺而撤銷系爭股份認購書、系爭股份轉讓書之意思
表示，既違反民事訴訟法第四百四十七條第一項之規定，且已逾
一年除斥期間，即屬無據。且上訴人所稱簽訂第二份協議書受詐
欺乙節，除康柏電腦公司未簽約成為星創科技公司之電腦軟體產
品代理商外，其餘各情節，上訴人於九十三年三月三十日存證信
函件並未提及，而星創科技公司自八十六年間成立後之資產負債
表、財務報告等經會計師簽證查核文件，及經濟部投資審議委員
會（下稱投審會）核准星創維京公司投資該公司函等件，均屬投
資者要求提供之資料，上訴人對此項巨額投資之前，理應瞭解，
如謂其不知查閱上開資料，或不明該資料所示之意義，顯非合理
。上訴人又不能證明上開資料係屬虛偽不實，自難認被上訴人有
詐欺之情事。至於上訴人謂丙○○拒絕其查帳，及星創開曼公司
受領認股款後，並未投資星創科技公司云云，既為被上訴人所否
認，且其所言縱令屬實，亦係上訴人得否依開曼群島相關法令規
定行使股東權之問題，尚難以此即認有詐欺之情事。又星創開曼
公司係星創維京公司唯一之股東，該公司係星創科技公司之控股
股東，其投資亦經投審會核准通過，有上開公司股東名冊及投審
會函可稽。星創開曼公司既擁有控股公司（含間接控股之星創科
技公司）股份，則上訴人指星創開曼公司為「空殼公司」稱丙○
○詐欺，亦非可採。上訴人就受詐欺之事實既不能舉證以實其說
，則其主張撤銷第二份協議書及系爭股份認購書、系爭股份轉讓
書之意思表示，均無可採。末查，第一份協議書既仍有效，則上
訴人交付之六千三百七十萬元，係履行該協議書之義務。且於第
二份協議書簽訂時，雙方協議降價為每股五元，上訴人交付予星
創開曼公司之三千八百五十萬元，係該公司同意其認購一千零六
十六萬三千八百零二股，及系爭股份轉讓書所載十八萬五千五百
九十三股之認股款，且該認股既非無效，亦未經撤銷，仍有效存
在，則上訴人交付之三千八百五十萬元，係履行第二份協議書之
義務，並非無法律上原因。綜上，上訴人依不當得利請求權、回
復原狀及侵權行為、民法總則施行法第十五條之規定，反訴以先
位聲明（主張連帶給付）、備位聲明（主張不真正連帶給付），
請求被上訴人丙○○及星創科技公司返還詳如原判決反訴聲明所
示之本息，並追加之反訴請求丙○○及星創開曼公司返還三千八
百五十萬元本息，均無理由，應予駁回等詞，爰維持第一審就本
訴及反訴所為上訴人敗訴之判決，駁回其上訴，並駁回其追加之
反訴。
關於廢棄發回部分：
惟查原審既認定上訴人於九十一年五月九日以系爭股份轉讓書受
讓丙○○持有股數中之十八萬五千五百九十三股，連同丙○○依
第一份協議書轉讓予上訴人之三百三十二萬六千一百九十八股，
及九十一年四月九日星創開曼公司董事會決議同意上訴人認購之
一千零六十六萬三千八百零二股，即第二份協議書所載之一千四
百十七萬五千五百九十三股，則上訴人抗辯：伊於簽訂第二份協
議書後，曾分別簽立系爭股份認購書向星創開曼公司認購一千三
百九十九萬股新增資股，及簽立系爭股份轉讓書補足十八萬五千
五百九十三股，合計即第二份協議書所載之一千四百十七萬五千
五百九十三股。而星創開曼公司於九十一年六月三十日製發之股
票，其所載伊持有之股份總數，亦為第二份協議書所載之一千四
百十七萬五千五百九十三股，而非第一份協議書與第二份協議書
所載合計一千七百五十萬一千七百九十一股（3,326,198＋14,17
5,593＝17,501,791 ），足證第一份協議書業經伊與丙○○合意
解除云云（見原審卷第五宗第一六一頁），是否全無可採，不無
研求之餘地。原審未說明上訴人此項抗辯不能採取之理由，遽為
不利上訴人之判斷，即有可議。次按外國公司於我國境內發行股
份，依證券交易法第二十二條第四項授權訂定之「外國發行人募
集與發行有價證券處理準則」（下稱處理準則）之規定，均須向
行政院金融監督管理委員會（下稱金融監委會）申報生效，始得
為之。所謂申報生效，係指外國公司發行股份依規定檢齊相關書
件提出申報，於金融監委會及該會指定之機關收到申報書即日起
屆滿十二個營業日生效。而外國公司倘未向金融監委會及該會指
定之機關申報，或其申報嗣後經金融監委會撤銷或廢止時，已收
取價款，應予返還，此觀處理準則第二條、第四條第一項、第五
條第一項前段、第八條第二項規定自明。查原審既認定星創開曼
公司為未經認許之外國公司，上訴人依協議書認購該公司發行之
股份，該公司是否已向金融監委會申報生效，倘未申報生效，即
在我國境內發行股份，能否謂上訴人不得請求返還已付價款？尚
非無疑。原審就此未詳查審究，遽以上開理由，為不利於上訴人
判決，自嫌速斷。末查，上訴人於原審主張伊於第二審稱星創開
曼公司為未經認許之外國公司，在我國境內發行新股洽特定人認
購，係屬違法無效，伊得依權利瑕疵擔保之規定，向丙○○解除
契約，核屬於第一審攻擊防禦方法之補充；況被上訴人遲至九十
六年五月一日始坦承星創開曼公司未經認許，在此之前，依卷內
資料無法得知該公司未經認許，縱未於第一審為此項主張，亦非
可歸責於伊，於此情形，倘認伊不得為提出此項主張，亦有失公
允，依民事訴訟法第四百四十七條第一項第三款、第五款、第六
款之規定，亦應准許云云（見原審卷第五宗第二０二頁），原審
就此未於判決理由中說明其意見，亦有未合。上訴論旨，指摘原
判決關於駁回本訴命上訴人給付丙○○九千六百三十萬元本息及
反訴部分之上訴，暨上訴人追加之反訴部分違背法令，求予廢棄
，非無理由。
關於駁回其他上訴部分：
查被上訴人星創科技公司請求上訴人返還九百五十七萬三千三百
三十二元本息部分，原審維持第一審所為上訴人敗訴之判決，駁
回其上訴，經核於法並無違誤。上訴論旨，指摘原判決關於此部
分違背法令，求予廢棄，為無理由。
據上論結，本件上訴為一部有理由，一部無理由。依民事訴訟法
第四百七十七條第一項、第四百七十八條第二項、第四百八十一
條、第四百四十九條第一項、第七十八條，判決如主文。
中    華    民    國  九十七  年    十    月    八    日
                      最高法院民事第五庭
                          審判長法官  劉  延  村
                                法官  許  澍  林
                                法官  黃  秀  得
                                法官  童  有  德
                                法官  許  正  順
      本件正本證明與原本無異
                                      書  記  官
中    華    民    國  九十七  年    十    月   二十   日
                                                Ａ


司法院資訊處製作；財團法人民間司法改革基金會備份。
